臺北高等行政法院判決　　　　　　　　　　　　　　九十二年度訴字第三三二八號
　　　　　　　　　　　　　　　.
　　原　　　告　甲○○
　　被　　　告　經濟部智慧財產局
　　代　表　人　蔡練生（局長）
　　訴訟代理人　乙○○
右當事人間因新型專利申請事件，原告不服經濟部中華民國九十二年五月十五日經訴
字第○九二○六二一○七五○號訴願決定，提起行政訴訟，本院判決如左：
    主  文
原告之訴駁回。
訴訟費用由原告負擔。
　　事  實
一、事實概要：
    原告於民國八十九年四月十二日以「多功能滑板車」（下稱系爭案）向被告申請
    新型專利，經被告編為第00000000號予以審查，不予專利。原告不服，
    申請再審查，經被告以九十二年一月二十二日（九二）智專三（一）○五○二六
    字第○九二二○○六七六四○號專利再審查核駁審定書為系爭案應不予專利之處
    分。原告不服，提起訴願，經遭決定駁回，遂向本院提起行政訴訟。
二、兩造聲明：
    （原告未於準備程序及言詞辯論期日到場，聲明及陳述依其起訴狀所為而記載）
　(一)原告聲明：
    訴願決定及原處分均撤銷。
  (二)被告聲明：
    1.駁回原告之訴。
    2.訴訟費用由原告負擔。
三、兩造之爭點：系爭案是否有違當時專利法第九十八條第二項之規定而不符新型專
    利要件？
　(一)原告主張之理由：
    1.系爭案實施之限定乃為平整地面，創作目的在於以遊樂、運動效果為訴求，這
      些都在系爭案提出申請時的說明書中已清楚強調，並非在訴願過程中有所反言
      或為訴願所提之新理由。「平整地面」的特定場所係為一般民眾所能輕易接觸
      ，而滑輪、滑板、滑板車等運動器材本來就應該要在平整的特定場所實施。例
      如，公園、社區、學校或運動中心、休閒俱樂部等，大都設有溜冰場、滑輪場
      ，這些都是合法、安全的特定運動場所，可供輪體較小、易偏斜、摔倒之運動
      器材實施，並且設有護欄、緩衝區等等。而凡具有此基礎概念者，在從事此項
      活動時亦會配戴完整的安全護具，如護膝、護肘、安全帽等。而滑板、直排輪
      、滑輪鞋（不具冰刃而俗稱溜冰鞋）、滑板車、搖擺車、扭扭車等，自不該在
      馬路上實施，因為在馬路、騎樓上易與車輛、行人發生擦撞，且因地面凹凸不
      平而容易跌倒、翻覆，不該被允許在馬路、騎樓上使用。惟原處分似乎將此種
      不安全的實施方式（非特定場所的實施）視為滑板車、滑板或扭扭車等滑輪運
      動器材應有之實施場所，並強調一般市面所見的滑板車滑行，並沒有限定在平
      整的特定場所，此是否意謂滑板車、滑板或運動器材應該在人行道上、馬路上
      實施，還是因為電視上、電影上之特技手法，導致一般人對滑輪運動器材的活
      動模式誤認為可以在一般道路實施，此種論點對於熟知此項技術的專業人士而
      言，實難據信。再者，平整並不代表沒有磨擦力，而係指相較於輪徑大小，其
      地面高低起幅之落差比值小，減少輪體前行時有卡阻、跳動、離地空轉等情形
      者，方能稱為平整。
    2.原告在訴願時提及系爭案是很容易做直線滑行的，也可以很容易做Ｓ形滑行，
      與地面無關。這是因為在申請時，原告早以說明其創作之物品乃限定於平整的
      地面作為實施，當然可將由地面因素引起的外在變因視為與系爭案無關，因此
      在訴願中並未特別針對系爭案需在平整地面實施的條件予以強調或補充說明，
      對系爭案而言，實施的環境場所對系爭案之影響早應被排除在外，而不需要多
      加討論，但不表示創作背景因此而改變或可被忽略。又原告所提「．．．並非
      為純交通公具，或供追求直線滑行、競速之用者。」所表達之意在於闡明系爭
      案為運動、遊樂器材而不止是純交通工具之訴求，更非為追求直線速度之常態
      性單一競速工具，但被告所為之判斷方式已背離專利審查基準。
    3.被告認系爭案雖可同時作為滑板車、搖擺車之用，但滑行的功效卻不如一般滑
      板車，搖進的功效也不如一般搖擺車，自不符進步性。惟系爭案能用類似搖擺
      車的搖進方式前進是一般滑板車所沒有的功效，且系爭案可採滑板車之操作方
      式亦為一般搖擺車所沒有的功效。以正常的邏輯舉例如下：汽車能在路上跑的
      很快卻不能過水，船可以在水上跑的很快卻不能上岸，現今有人設計出一種可
      以同時在路上行駛又能於水面上航行的水陸兩棲車時，可因其兼顧兩種特性，
      但稍微犧牲部份原有特性，如陸行速度變慢、航行減緩，但仍不減其准予專利
      的必要。因為一般人絕對不會因兩棲車沒有轎車快、航速沒有船快，而否定其
      多功特性。又例如一般人所皆知的瑞士小刀，是一種多功能的刀組，其具有刀
      片、剪刀、鋸子、鑽子、螺絲起子、牙籤、開瓶器等。若將其單獨拆解後會發
      現，刀片沒一般刀具好用，剪刀也沒有一般剪刀好剪、鋸子、鑽子太小、螺絲
      起子施力臂不足，不易就手等問題，都不如一般常態性單一功能的工具來的更
      具功效，但不能否認的是，瑞士刀具有一刀多功及易攜帶的優點。反觀系爭案
      ，系爭案一機可供使用者以滑板車或搖擺車兩種不同的操作方式來操作，藉以
      達到不同程度的使用效果。但被告只將系爭案之每項功能單獨與常態性單一功
      能的滑板車或搖擺車相互比較，再以此比較來否定系爭案不具進步性要件，已
      非客觀角度進行審究。再者，其不具進步性要件之判斷乃為主觀意識，僅提及
      不如一般搖擺車與不如一般滑板車等文字敘述，卻無具體引證，顯已然背離專
      利審查基準。
    4.被告認系爭案是否能具有直線前進的同時，其討論範疇應屬新型專利要件中的
      可供產業利用性，不屬於進步性要件之探討範疇。又修正前專利法第四十條第
      二項之規定「經再審查認為有不予專利之情事時，在審定前應先通知申請人，
      限期申復。」被告雖曾來函通知申復，但再審查核駁審定書不予專利之核駁理
      由中，並未見於再審查核駁先行通知書中，再審查核駁審定書之理由乃為新的
      核駁理由，與先行通知書之內容並不一致，導致原告對再審查核駁審定書之核
      駁理由並無申復之實，不符法理，此由先行通知書與核駁審定書內容中即可發
      現。由此可知，再審先行通知書乃以第二九四九九四號「扭扭車之改良結構」
      專利案、公告第三二九七○五號「改良兒童扭扭車之連結構造」專利案作為系
      爭案不具進步性要件之證據，而經原告申復後，被告乃改採新的理由，並非以
      前揭兩案作為核駁系爭案之證據。
    5.系爭案在申請當時已充分說明了實施方式與實施空間，因此並無不可實施的疑
      慮。又系爭案可依使用者之喜好而採滑板車或類似搖擺車之操作，就功效而言
      ，為習式常態單一功能性之滑板車或搖擺車所無法達成，自當符合進步性要件
      。在專利審查時，不能因人之主觀意識或對滑輪運動的認知不足而否定系爭案
      為是否可實施之新型，亦在無憑據的前提下以片面理由判斷系爭案之實施不符
      合進步性要件。因此，系爭案為可實施之新型，亦符合新型專利之進步性之要
      件，並無前揭專利法第九十八條第二項所規定情事。
　(二)被告主張之理由：
    1.依其申請專利範圍之記載：１、一種多功能滑板車，尤指提供遊玩用之多形態
      應用滑板車，主要係由一鞍形車體，該鞍形車體中間往下凹設有一腳踩面，朝
      前向上凸起設有一前轂部，後端凸起設有一後轂部，該前轂部下方空間裝設有
      一驅動輪組，後轂部下方經由支持件設有一後輪，又驅動輪組設有三角件，三
      角件垂直朝上穿經車體的前轂部，對上設有一連結軸，該連結軸對上連結有轉
      向桿，該轉向桿上端垂直設有連結有把手者為其主要特徵。２、如申請專利範
　　　圍第一項所述之多功能滑板車，其中在該後轂部的上方，可設有一煞車裝置，
      該煞車裝置，對下連設有一煞車件，煞車件一端經由活結的方式設於後轂部的
      部分。３、如申請專利範圍第一項所述之多功能滑板車，其中該轉向桿係可卸
      下者。４、如申請專利範圍第一項所述之多功能滑板車，其中該後輪，可設為
      左右二輪之形態者。
    2.原告指第00000000號新型專利案及第00000000號新型專利案
　　　兩案之審究寬鬆，惟系爭案與該二案之裝置構造並不相同，無法相提並論。原
      告另指被告以個人主觀意識認定一節，然原處分亦說明，系爭案所稱可作一般
      滑板車的滑行係必須先將轉向桿4取下之後，驅動輪組可為自由狀態，以及所
      稱可站立做搖擺驅動係與一般搖搖車（扭扭車）結構原理類似，藉由左右的驅
      動輪32，達到交替弧切的作用，產生行進的位移。經查其三角件31及後端左右
      兩側驅動輪32，會因地面關係而較一般滑板車不容易直線滑行，滑行功效並無
      增進；而一般搖搖車因為手把擺動造成重心移動使車能有較顯著前進的效果，
      是系爭案站立搖擺驅動所無法達成的，因重心移動較小，其前進功效必然小於
      一般搖搖車。此並非個人之主觀意識，而是明顯之結構原理事實敘述。又查系
      爭案申請專利範圍之記載全然未限定平整地面，理當接受作為運動、遊樂器材
      之一般客觀要求及考驗。
    3.原告指稱系爭案能用類似搖擺車的搖進方式前進是一般滑板車所沒有的功效，
      且系爭案可採滑板車之操作方式亦為一般搖擺車所沒有的功效，並舉水路兩棲
      車、瑞士小刀為例說明系爭案具有多功能特性等等。惟查是否合於運用申請前
      既有之技術或知識且能增進功效者之進步性專利要件，不僅只是相加之效果而
      且要能有相乘之效果，系爭案既然強調為一多功能之滑板車，即可作為一般滑
　　　板車使用，也可作為一般搖擺車使用，其功效應該比一般常態性單一功能（滑
      板車或搖擺車）的工具更具功效，才能符合進步性之專利要件。
    4.原告稱再審查核駁理由先行通知書與再審查核駁審定書兩者理由不一致；系爭
      案為可實施之新型，符合進步性要件等等。經查再審查申復（補充）理由書強
      調三角件驅動裝置運用至滑板車上係本案創作之重點所在，而滑板車之重要功
      能在於直線滑行，因此再審查核駁審定書所述「本案之三角件31及後端左右兩
      側驅動輪32，會因地面關係而較一般滑板車不容易直線滑行，滑行功效並無增
      進」，係針對再審查申復（補充）理由書三角件驅動裝置運用至滑板車無法容
      易直線滑行之補充說明，故再審查核駁理由先行通知書與再審查核駁審定書兩
      者理由並無二致。
　　理  由
甲、程序方面：
    本件原告經合法通知，無正當理由，未於言詞辯論期日到場，核無行政訴訟法第
    二百十八條準用民事訴訟法第三百八十六條各款所列情形，爰依被告之聲請由其
    一造辯論而為判決，合先敘明。
乙、實體方面：
一、按專利法於九十二年一月三日修正施行前，尚未審定之專利申請案，適用修正施
    行後之規定，專利法第一百三十五條定有明文。因此，專利法修正施行前已審定
    者，適用修正施行前之規定，亦有專利法第一百三十五條修正說明可資參佐。本
    件係於九十二年一月三日修正施行前（即九十三年七月一日），業已審定之案件
    ，自應適用修正施行前之專利法。次按新型係運用申請前既有之技術或知識，而
    為熟習該項技術者所能輕易完成且未能增進功效，不得依專利法申請取得新型專
    利，為系爭案審定時專利法第九十八條第二項所明定。查系爭案係多功能滑板車
    ，其申請專利範圍為：
1.一種多功能滑板車，尤指提供遊玩用之多形態應用滑板車，主要係由一鞍形車體，
  該鞍形車體中間往下凹設有一腳踩面，朝前向上凸起設有一前轂部，後端凸起設有
  一後轂部，該前轂部下方空間裝設有一驅動輪組，後轂部下方經由支持件設有一後
  輪，又驅動輪組設有三角件，三角件垂直朝上穿經車體的前轂部，對上設有一連結
  軸，該連結軸對上連結有轉向桿，該轉向桿上端垂直設有連結有把手者為其主要特
  徵。
2.如申請專利範圍第一項所述之多功能滑板車，其中在該後轂部的上方，可設有一煞
  車裝置，該煞車裝置，對下連設有一煞車件，煞車件一端經由活結的方式設於後轂
  部的部分。
3.如申請專利範圍第一項所述之多功能滑板車，其中該轉向桿係可卸下者。
4.如申請專利範圍第一項所述之多功能滑板車，其中該後輪，可設為左右二輪之形態
  者。
二、經查，系爭案之多功能滑板車，特別是指提供運用於平整地面玩要操作之滑板車
    ，其主要創作目的在於提供使用者可作一般滑板車的滑行，或是可經由把手的操
    作驅動前方的驅動輪組，以達到可自走或是被動驅動兩種運用功能。系爭案專利
    說明書記載於驅動輪組本身不受轉向桿的限制而可為自由狀態，是可提供一般滑
    板車的使用狀況（專利說明書第六頁參照）。但系爭案三角件連結後端左右兩側
    之驅動輪在向前滑進的過程中，易因地面之不平整而使其中一側之驅動輪受到阻
    擋，而對轉軸施以槓桿作用而擴大其偏轉之現象，使行進發生偏轉之情形。系爭
    案專利說明書雖提及該多功能滑板車，特別是指提供運用於平整地面玩要操作之
    滑板車等語。但其申請專利範圍並未作此限定，自仍可以一般市售之滑板車所具
    有之功能與之相較。而一般市售之滑板車滑易於作直線滑行，並未限定在平整的
    特定場所。故系爭案所提供之滑板車功能並未較習知之滑板車具有功效之增進。
    又系爭案利用手肢操作手把作左右反向操作，進而驅動該驅動輪組，達到自走目
    的部分。經查，系爭案使用者係站立在車台上，使用者與車台的重心必然是往上
    提昇，如此使用者站立用手把擺動，其所造成重心移動的滑行，必然較一般搖搖
    車使用者坐著以手把擺動（坐著操作，重心低移動大）使車台前進的效果為差。
    因此，系爭案作為以手肢操作手把作左右搖擺使車前進之功效部分，亦不如一般
    搖擺車。系爭案雖然同時結合滑板車及搖擺車功能，但其結合後之各別功效，均
    未較習知之滑板車或搖擺車具有功效之增進，而其總合之功效，亦在可得預期範
    圍，並未有超乎預期之功效增進。系爭案之技術內容係運用申請前既有之滑板車
    及搖搖車（扭扭車）技術或知識，而為熟習該項技術者所能輕易完成且未能增進
    功效，自不具進步性。系爭案專利說明書已載明扁平狀車體之滑板車，顯見滑板
    車已屬習知技術，而搖搖車或扭扭車亦屬市售常見器材，亦為習知技術可以認定
    ，自可以該二習知技術作為核駁依據。原告主張被告只將系爭案之每項功能單獨
    與常態性單一功能的滑板車或搖擺車相互比較，再以此比較來否定系爭案不具進
    步性要件，非客觀角度進行審究，且僅提及系爭案不如一般搖擺車與不如一般滑
    板車等文字敘述，卻無具體引證，顯已然背離專利審查基準等等，非屬可採。
三、又被告於再審查核駁理由先行通知書已載明系爭案搖擺驅動結構與八十六年一月
    一日公告第二九四九九四號「扭扭車之結構改良」及八十七年四月十一日公告第
    三二九七０五號「改良兒童扭扭車之連結構造」所揭示之驅動結構相較，系爭案
    僅為相同之結構運用於滑板車並達到相同自走功用。顯然被告已以習知之「扭扭
    車」及「滑板車」作為核駁之依據。與再審查核駁審定書所載亦係就既有之滑板
    車及搖搖車（扭扭車）作為論究系爭案不具進步性者，並未新增其核駁理由。原
    告主張被告核駁理由先行通知書以第二九四九九四號「扭扭車之改良結構」專利
    案、公告第三二九七○五號「改良兒童扭扭車之連結構造」專利案作為系爭案不
    具進步性要件之證據，經原告申復後，被告乃改採新的理由，並非以前揭兩案作
    為核駁系爭案之證據一節，核非可採。
四、綜上所述，系爭專利係運用申請前既有之技術所能輕易完成且未能增進功效，被
    告以系爭案不符法定專利要件，而為不予專利之審定，於法核無不合，訴願決定
    予以維持，亦屬妥適。原告主張前詞，請求撤銷訴願決定及原處分，為無理由，
    應予駁回。
據上論結，本件原告之訴為無理由，爰依行政訴訟法第九十八條第三項前段、第二百
十八條、民事訴訟法第三百八十五條第一項前段，判決如主文。
中　　　華　　　民　　　國　　九十三　　年　　 十一 　　月　　 十八 　　日
　　　　　　　　　　　　　　臺 北 高 等 行 政 法 院  第二庭
           　　　　　　　　　　　　　　　　　審判長 法　官  姜素娥
           　　　　　　　　　　　　　　　　　　　　 法　官  吳東都
           　　　　　　　　　　　　　　　　　　　　 法　官  陳國成
右為正本係照原本作成。
如不服本判決，應於送達後二十日內向本院提出上訴狀並表明上訴理由，如於本判決
宣示後送達前提起上訴者，應於判決送達後二十日內補提上訴理由書（須按他造人數
附繕本）。
中　　　華　　　民　　　國　　九十三　　年　　 十一 　　月　　 十九 　　日
            　　　　　　　　　　　　　　    　      書記官  王英傑
